【裁判字號】    94,簡上,126
【裁判日期】    950623
【裁判案由】    返還不當得利等
【裁判全文】
臺灣臺北地方法院民事判決             94年度簡上字第126號
上  訴  人  乙○○
被上訴人    戊○○
            丁○○
            甲○○
            華夏投資股份有限公司
上  一  人
法定代理人  丙○○
共      同
訴訟代理人  王瀅雅律師
複  代理人  王富茂律師
上列當事人間請求返還不當得利等事件，上訴人對於中華民國93
年9月27日本院臺北簡易庭91年度北簡字第9556號第一審判決提
起上訴，本院於中華民國95年6月9日言詞辯論終結，判決如下：
    主    文
上訴駁回。
第二審訴訟費用由上訴人負擔。
    事實及理由
一、本件被上訴人華夏投資股份有限公司之法定代理人原為黃大
    洲，嗣於本院審理中之民國95年1月16日變更為余建新，復
    於95年4月19日變更為丙○○，業據提出股份有限公司變更
    登記表2件為證（見本院卷第70、82頁），並分別由余建新
    、丙○○具狀聲明承受訴訟，核與民事訴訟法第175條第1項
    、第176條規定尚無不合，合先敘明。
二、上訴人起訴主張：被上訴人華夏投資股份有限公司（下稱華
    夏公司）為香港時報有限公司之股東，香港時報有限公司以
    香港時報為文化事業，在台北市○○○路○段333巷5號4樓設
    有香港時報社臺灣省分社（或稱內銷經理處），以製作、發
    行及銷售香港時報為業務，被上訴人戊○○、丁○○以指揮
    、監督、製作、發行經營香港時報為職務，詎渠等於民國81
    年1月間，明知訴外人香港時報有限公司即香港時報臺灣省
    分社之薪資稿費清冊中並無伊姓名，竟於執行發行、經營、
    銷售香港時報時，採用刊登伊以筆名「宋青石」所撰之稿件
    於香港時報上，而獲得相當於稿費之利益，及發行、經營、
    銷售香港時報有刊登伊稿件之價值利益，並受有需求稿件消
    減及指揮監督心力消減之利益，被上訴人即擔任香港時報社
    臺灣省分社之發行股股長，兼任出納工作之甲○○，則會發
    給被上訴人戊○○、丁○○及華夏公司稿費，致伊之財產及
    人格權受損害，且被上訴人均非有受此利益之法律上原因等
    情，為此依不當得利及侵權行為法律關係，求為命被上訴人
    連帶給付新台幣（以下同）10萬6千元及遲延利息之判決。
    案經原審判決駁回上訴人之訴，上訴人不服提起上訴。並上
    訴聲明：(一)原判決廢棄。(二)被上訴人應連帶給付上訴人10萬
    6千元及自81年1月1日起至清償日止，按年息5%計算之利息
    。（另原審駁回其對訴外人香港時報有限公司即香港時報臺
    灣省分社之訴部分，上訴人提起抗告，由本院另案裁定。）
三、被上訴人則否認有派上訴人採訪，並以：上訴人屬訴外人香
    港時報有限公司特約撰稿自由記者，無需上班、來去自如，
    亦無工作項目、工作量，僅於稿件刊登時按字計酬等情，前
    經本院82年度勞訴字第14號、台灣高等法院86年度勞上字第
    10號判決確定在案；且香港時報有限公司一旦決定採用台灣
    地區稿件，必於刊登後隔月5日將稿費經由台灣內銷經理處
    出納組支付撰稿人，絕無未支付稿費之可能；況上訴人於前
    開請求香港時報有限公司給付工資事件，亦未主張其有何經
    登刊之稿件未獲給付稿酬。上訴人於81年1月15日以前受聘
    香港時報有限公司擔任特約記者，當時被上訴人戊○○本為
    香港時報有限公司台灣內銷經理處主任，而台灣內銷經理處
    僅負責稿件之匯整，並非權利義務主體，戊○○僅係香港時
    報有限公司之受僱人，並非香港時報有限公司本身，無法受
    有「相當於稿費之利益」、「價值利益」、「需求稿件消減
    之利益」及「指揮監督心力消減」之利益；被上訴人丁○○
    在擔任香港時報有限公司董事長期間，在決定是否採用上訴
    人稿件時亦係代表香港時報有限公司所為，並非基於個人而
    為，與公司間之人格各自獨立，亦無受有前開利益之可能；
    被上訴人甲○○僅為員工，上訴人稿件採用與否更與其無關
    。上訴人對於究係於哪一日所刊登之稿件未受報酬、致伊如
    何受有損害及本件聲明請求之10萬6千元之請求依據暨計算
    標準為何均未釋明，亦未舉證證明，上訴人係香港時報有限
    公司之特約記者，是自由時間，有稿才有費用，渠等均係工
    作人員，上訴人主張渠等有不當得利，請上訴人舉證有寫過
    什麼稿而沒有給付稿費，就不當得利部分上訴人並未舉證等
    語，資為抗辯。並均答辯聲明：上訴駁回。
四、得心證之理由：
（一）查，被上訴人華夏公司前曾投資香港時報有限公司，為該
      公司股東，香港時報有限公司在台北市○○○路○段333巷
      5號2樓設有香港時報內銷經理處，發行所名稱為香港時報
      有限公司，發行所所在地為香港，該香港時報內銷經理處
      以製作、發行及銷售香港時報為業務，被上訴人戊○○為
      香港時報發行人，向僑務委員會申請僑辦新聞紙登記、於
      81年間被上訴人丁○○為香港時報有限公司董事長，被上
      訴人甲○○則擔任香港時報內銷經理處之發行股股長兼任
      出納、總務工作等情，為兩造所不爭，並有被上訴人所提
      出之76年3月26日行政院新聞局出版事業登記證、81年9月
      5 日僑務委員會僑辦新聞紙登記證書各1件在卷可稽（見
      本院卷第67、68頁），核與原審函行政院新聞局所檢送香
      港時報相關登記資料所載情形相符（見原審卷第24至28頁
      ），堪認為真正。惟上訴人主張81年1月間，被上訴人於
      執行發行、經營、銷售香港時報時，採用刊登伊以筆名「
      宋青石」所撰之稿件於香港時報上，卻未給付伊稿費，被
      上訴人顯然均有獲得相當於應給付伊之稿費之利益，及發
      行、經營、銷售香港時報有刊登伊稿件之價值利益，並受
      有需求稿件消減及指揮監督心力消減之利益，致伊之財產
      及人格權受損害，且被上訴人均非有受此利益之法律上原
      因，而請求返還不當得利及侵權行為損害賠償云云，則為
      被上訴人所否認，並以前開情詞置辯。
（二）按我國並無公司、分公司、行號之登記所在地為「台北市
      ○○○路3段333巷5號4樓」，亦無以「香港時報」為名稱
      辦理登記者之相關資料，且無「香港時報」名稱之公司登
      記電腦檔案資料等情，亦據台北市商業管理處及經濟部分
      別函復原審在卷可參（見原審卷第29、30頁），足見上訴
      人起訴雖主張被上訴人華夏公司在台北市○○○路○段333
      巷5號4樓設有香港時報社臺灣省分社，伊原在香港時報社
      臺灣省分社上班云云，尚有誤會。嗣經本院闡明後，上訴
      人稱「伊不清楚法律上是香港時報有限公司或香港時報社
      臺灣省分社，伊只向總負責單位請求... 」等語（見本院
      卷第90頁），核其真意顯係主張伊原在設於台北市○○○
      路○段333巷5號2樓之香港時報內銷經理處上班等情，合先
      敘明。
（三）次按，債權人基於債之關係，得向債務人請求給付，為民
      法第199條第1項所明定。此為基於債權相對性所為之規定
      ，即債權人僅得對債務人請求給付，不得向債務人以外之
      其他人為請求。而不當得利返還請求權及侵權行為之損害
      賠償請求權均屬債權請求權，此觀民法第179條及184條之
      規定自明，依上開規定，自亦僅得向不當得利受領人及侵
      權行為人請求給付。查，上訴人原在香港時報社內銷經理
      處上班等情，既為上訴人所自陳（見本院卷第34頁），而
      該內銷經理處乃香港時報有限公司在台之辦事據點，已如
      前述，足見81年1月間，被上訴人於執行發行、經營、銷
      售香港時報時，縱有採用刊登以上訴人筆名「宋青石」所
      撰之稿件於香港時報之事實，亦屬上訴人與香港時報有限
      公司間基於原基礎法律關係所為之給付行為，與被上訴人
      無涉。
（四）上訴人雖另主張伊係被上訴人戊○○所僱用，當時伊有請
      求薪資，但是被上訴人戊○○否認法律關係存在，卻使用
      伊的勞務，即是不當得利云云。惟查，被上訴人戊○○固
      擔任香港時報有限公司台灣區內銷經理處主任，縱如上訴
      人所主張，於76年間至香港時報社應聘記者時，雖係由戊○○與之面談，但戊○○猶係以香港時報有限公司受僱人
      之地位為之，並非基於個人地位聘用上訴人，顯非雇主等
      情，業據臺灣高等法院86年度勞上字第10號給付薪資等民
      事判決所認定在卷可參（見原審卷第52頁理由七），足證
      被上訴人戊○○僅係代表訴外人香港時報有限公司僱用上
      訴人擔任記者，而非為自己僱用上訴人，自難認被上訴人
      戊○○有何受利益可言。上訴人之主張即非可取。
（五）上訴人另主張被上訴人戊○○、丁○○以指揮、監督、製
      作、發行經營香港時報為職務，渠等於81年1月間，明知
      訴外人香港時報有限公司即香港時報內銷經理處之薪資稿
      費清冊中並無伊姓名，竟於執行發行、經營、銷售香港時
      報時，採用刊登伊以筆名「宋青石」所撰之稿件於香港時
      報上，而獲得相當於稿費之利益，及發行、經營、銷售香
      港時報有刊登伊稿件之價值利益，並受有需求稿件消減及
      指揮監督心力消減之利益，被上訴人即擔任香港時報社內
      銷經理處之發行股股長，兼任出納工作之甲○○，則會發
      給被上訴人戊○○、丁○○及華夏公司稿費，致伊之財產
      及人格權受損害云云，惟查，被上訴人丁○○既為香港時
      報有限公司董事長、被上訴人甲○○亦僅係擔任香港時報
      社內銷經理處之發行股股長，兼任出納工作之受僱人，顯
      亦均係代表訴外人香港時報有限公司執行職務或履行勞務
      ，而被上訴人華夏公司亦僅係香港時報有限公司之股東，
      與香港時報公司為不同之法人，雖有出資義務，並無執行
      職務之事實，依債權相對性之原則及同上之理由，上訴人
      主張之事實，仍屬其與香港時報有限公司基於原基礎法律
      關係所為之給付行為，仍與被上訴人無涉。是上訴人主張
      被上訴人戊○○、丁○○於執行發行、經營、銷售香港時
      報時，有採用刊登以上訴人筆名「宋青石」所撰之稿件於
      香港時報上，被上訴人甲○○會發給被上訴人戊○○、丁○○及華夏公司稿費，致伊之財產及人格權受損害，且均
      為無法律上之原因，而受有獲得相當於稿費之利益，及發
      行、經營、銷售香港時報有刊登伊稿件之價值利益，並受
      有需求稿件消減及指揮監督心力消減之利益云云，仍非可
      取。
五、綜上所述，上訴人主張本於不當得利及侵權行為法律關係，
    請求被上訴人連帶給付其10萬6千元及加計自81年1月1日起
    至清償日止，按年息5%計算之法定遲延利息云云，自屬無據
    ，不應准許。原審因而為上訴人敗訴之判決，核無不合。上
    訴意旨指摘原判決不當，求予廢棄改判，為無理由，應予駁
    回。
六、因本案事證已臻明確，兩造其餘主張陳述及所提之證據，均
    毋庸再予審酌，至上訴人另聲請命被上訴人提出76年至81年
    之薪資帳冊及稿費帳冊原本，以證香港時報有限公司採用伊
    稿件而未給付稿酬一節，惟即便上訴人之主張為真，乃其與
    香港時報有限公司之關係，核與被上訴人無涉，已如前述，
    是本院認其聲請亦無必要，均附此敘明。
七、據上論結，本件上訴為無理由，依民事訴訟法第436條之1第
    3項、第449條第1項、第78條，判決如主文。
中    華    民    國    95    年    6     月    23    日
                民事第一庭    審判長法官  詹文馨
                              法      官  楊絮雲
                              法      官  張明輝
以上正本係照原本作成
不得上訴
中    華    民    國    95    年    6     月    23    日
                              法院書記官  周其祥


司法院資訊處製作；財團法人民間司法改革基金會備份。
